【裁判字號】    90,上易,558
【裁判日期】    900510
【裁判案由】    侵占
【裁判全文】
臺灣高等法院臺南分院刑事判決            九十年度上易字第五五八號  Ａ
      上  訴  人
      即  被  告  丙  ○  ○
右上訴人因侵占案件，不服臺灣嘉義地方法院八十九年度易字第一六八號中華民國
九十年三月二十日第一審判決（起訴案號：臺灣嘉義地方法院檢察署八十九年度偵緝
字第二九三、三０四號），提起上訴，本院判決如左：
      主      文
上訴駁回。
      事      實
一、丙○○係位於嘉義市○○街一一七巷內之「東隆上市大樓」之住戶，並自民國（
    下同）八十六年底擔任該大樓住戶管理委員會之財務委員（下簡稱東隆住管會）
    ，職司該大樓之財務管理，係執行業務之人。丙○○為執行前開業務，而持有如
    附表所示之款項，其竟基於意圖為自己不法之所有之概括犯意，於附表所示之日
    期，連續將如附表所示之款項，將之侵占入己，嗣於八十九年五月間，因丙○○
    未能如期償付大樓之維修費用，而為其餘之管理委員查知上情，丙○○遂簽發金
    額為新臺幣（下同）七十四萬元本票一紙，以擔保其日後之清償後即逃匿無蹤。
二、案經東隆住管會之主任委員乙○○告發由嘉義市警察局移送臺灣嘉義地方法院檢
    察署檢察官偵查起訴。
      理      由
一、右揭事實，業據上訴人即被告丙○○坦承不諱，核與告發人乙○○指訴之情節大
    致相符，並有掛失止付票據提示人資料查報表、票據掛失止付通知書、遺失票據
    申報書各二紙、住戶管理費之收款明細一份、定期存單一張、支票十五張、丙○○簽發之本票一張在卷可佐，又查：
（一）告發人乙○○於警訊時即稱：「丙○○擔任財務委員，工作是掌管大樓的一切
      收支費用，包括住戶基金，大哥大基地台租金，管理費等等：：她是利用擔任
      管委會的財務委員時挪用了公款，一直到八十九年五月初被我們發現，有與丙○○談判，她也坦承挪用了公款：：，所以於八十九年五月十九日開立乙張新
      臺幣七十四萬元的本票給我們管委員，說要於五月二十五日要將錢還給委員會
      ，但最後丙○○還是跑了：：」等語。而證人丁○○於警訊時證稱：「我所居
      住嘉義市○○街一一七巷一七號社區是東隆上市住戶管理委員會所管理的，而
      我是擔任該社區的委員之一，我們社區的財務委員是由丙○○擔任，負責整個
      社區的金錢管理：：丙○○自八十六年底就擔任該社區管理委員會的財務委員
      一直到八十九年五月中旬，我們委員會才發現一些應支付廠商的款項沒有付，
      經深入追查才知道丙○○將我們社區的一些現金包括管理基金、基地臺基金、
      管理費等大約是新臺幣一佰多萬左右挪作他用，另丙○○也向我們幾個委員坦
      承這件事且開立一張金額七十四萬元的本票給我們委員會：：」等語。又證人
      甲○○於警訊時證稱：「因為丙○○本身經營工程承包的工作，於八十九年二
      月份，曾向我借新臺幣五十萬元做為押標金，但後來無法償還，到了八十九年
      三月底的某日下午十六時左右，我到丙○○的住宅，她拿了現金陸萬元及臺灣
      銀行支票九張，每張金額壹萬壹千元和彰化銀行支票九張每張金額一萬二千元
      等要還我，剩下餘款改天再付：：」等語，足見被告確有侵占該大樓住戶管理
      委員會金錢之事實，是被告上開自白與事實相符，自得採為斷罪之依據。
（二）被告丙○○雖於偵查中稱：「八十八年三月將用戶管理基金定存單解約拿來使
      用，今年二、三月把和信及臺灣大哥大的支票拿來使用，並交給甲○○十八張
      支票，剩下六張換成現金使用：：」，於原審調查時初稱：「（問：到底侵占
      多少住戶的管理基金？）應該有六十萬，五十萬是以丁○○名義存在中華商銀
      的定存，十萬元是八十八年度的租金存在華僑商銀是以丁○○的名義存入：：
      」，而告發人乙○○先於警訊中稱：「有住戶基金四十萬元。中華電信基地臺
      租金二十一萬六千元，和信及臺灣大哥大基地台租金十一萬五千元，還有八十
      九年四至六月份的管理費約二十二萬元：：」，於偵查中則稱係如八十九年度
      偵字第五三五四號卷第三十九頁之金額，二人就被告丙○○侵占之金額前後所
      述並不相符，後經被告丙○○與乙○○於原審調查時仔細核算後稱：「起訴書
      附表一、二、四、五欄我都承認，不過第二欄中華電信是解約的，是八十七年
      度的，和信及臺灣大哥大的租金我只有侵占ＡＲ0000000至ＡＲ000
      0000票面金額１０８０００元計九張，和信公司支票號碼ＡＤ00000
      00至ＡＤ0000000，票面金額２１８０００計十張，中華電信是八十
      八年的租金是十萬八千元，我有登帳，可是這筆錢我用掉了，住戶管理費是２
      ３１４６９元」，告發人黃瑞星稱：「對，我們已經對過帳了」，然關於被告
      侵占住戶管理基金部分，金額應為四十萬九千五百四十元，並非四十萬元亦非
      三十八萬四千元，此有中華商業銀行嘉義分行（９０）中銀嘉字第二號函定存
      單一紙在卷可證，被告丙○○於原審審理時亦解釋稱：「我拿到４０９５４０
      元，這部分證人不清楚，這些錢我全部用掉：：」。是被告所侵占之住戶管理
      基金，應為四十萬九千五百四十元，又關於中華電信八十七年度基地租金部分
      ，被告丙○○稱：「（問：中華電信部分有無拿到利息？）應該是沒有，因為
      只有幾天而已」，證人丁○○亦稱：「只存幾天而已」，是就被告侵占中華電
      信八十七年度基地租金部分，應係十萬八千元。
（三）再查，被告丙○○又稱：「因為丁○○不要借戶頭給我們了，定存單是放在主
      委（即乙○○）那邊，當時是丁○○不借給我們，我才去跟主委拿定存單去解
      約，印章是我跟丁○○拿的，他有同意：：」，核與告發人乙○○於原審審理
      時稱：「當初丁○○不借我們了，沒有說什麼時候，所以被告打電話給我要拿
      定存單，我就跟我太太說拿給被告。」，證人即乙○○之妻林何素珍於原審審
      理時稱：「當初被告有跟我拿定存單，被告有先打電話跟我先生講再來跟我拿
      ，被告說丁○○不借我們了所以我們要去解約。」，證人丁○○亦於原審審理
      時結證稱：「（問：中華商銀戶頭的印章是否由你自己保管﹖）對：：因為我
      不願意把我的戶頭借給管理委員會，所以我把印章交給被告去解約。」相符，
      足見被告侵占之標的乃係【解約後之金錢】，而非定存單。既被告乃經授權而
      使用丁○○之印章解約，應無偽造文書之問題，附此敘明。
（四）綜上所述，足見被告確有將如附表所示之款項侵占入己之情事。是本件事證明
      確，被告犯行應堪認定，自應依法論科。
二、按刑法上所謂「業務」，指人在社會生活中，所選擇繼續經營之某種事務，亦即
    個人日常生活所從事之某種工作而言。被告既在東隆住管會擔任財務委員之職，
    即屬其個人日常生活所從事之工作，則其將負責收取保管之住戶管理基金及基地
    租金，侵占入己，係犯業務侵占（最高法院八十七年度台上字第四三七八號判決
    參照）。因而核被告所為，係犯刑法第三百三十六條第二項之業務侵占罪。又被
    告前後多次侵占犯行，時間緊接、所犯為構成要件相同之罪，顯係基於概括犯意
    為之，應依刑法第五十六條論以一罪，並加重其刑。原審以被告罪證明確，因予
    適用刑法第三百三十六條第二項、第五十六條，罰金罰鍰提高標準條例第一條前
    段，並審酌被告之素行、品行、犯罪動機乃因其財務困窘、犯罪手段、所侵占之
    金額高達一百零七萬五千零九元，及犯後坦承犯行、未與東隆住管會和解及當時
    已盡力清償三萬多元等一切情狀，量處被告有期徒刑八月。本院經核原判決認事
    用法，並無不合，量刑亦稱妥適。被告上訴意旨，雖指摘原判決量刑過重，然被
    告被告既在東隆住管會擔任財務委員之職，即應本其職責將負責收取保管之住戶
    管理基金及基地租金善加保管，詎其竟加以侵占，犯罪情節應屬可責，甚至百萬
    元之侵占款項迄今僅清償四萬元，衡情原審量處有期徒刑八月實未過重，因而其
    上訴為無理由，應予駁回。
據上論結，應依刑事訴訟法第三百六十八條，判決如主文。
本案經檢察官羅清溪到庭執行職務。
中    華    民    國      九十      年      五      月        十        日
                                  臺灣高等法院臺南分院刑事第四庭
                                      審判長法官  陳    義    仲
                                            法官  宋    明    蒼
                                            法官  蔡    崇    義
右正本證明與原本無異。
不得上訴。
                                      法院書記官  李    育  儒
中    華    民    國      九十      年      五      月       十一       日
附錄本案論罪科刑法條全文：
中華民國刑法第三百三十六條
對於業務上所持有之物，犯前條第一項之罪者，處六月以上五年以下有期
徒刑，得併科三千元以下罰金。
附表：
┌───┬─────┬───────┬────────┬───────┐
│編號  │時間      │侵占款項      │金額（新臺幣）  │備註          │
├───┼─────┼───────┼────────┼───────┤
│１    │八十八年  │住戶管理基金  │四十萬九千五百  │              │
│      │三月間│              │四十元（起訴書  │              │
│      │          │              │誤載為三十八萬  │              │
│      │          │              │四千元）        │              │
│      │          │              │                │              │
├───┼─────┼───────┼────────┼───────┤
│２    │八十八年  │中華電信基地  │十萬八千元      │              │
│      │間        │八十七年度租  │                │              │
│      │          │金（起訴書誤  │                │              │
│      │          │為八十八年）  │                │              │
│      │          │              │                │              │
└───┴─────┴───────┴────────┴───────┘
┌───┬─────┬───────┬────────┬───────┐
│３    │八十九年  │和信電信基地  │十一萬元        │支票號碼      │
│      │二、三月  │八十九年度租  │（起訴書        │AD0000000至   │
│      │間        │金            │誤為十三        │AD0000000     │
│      │          │              │萬二千元）      │共十張其中    │
│      │          │              │                │AD0000000至   │
│      │          │              │                │AD0000000     │
│      │          │              │                │交予甲○○    │
│      │          │              │                │以清償債務    │
│      │          │              │                │其餘兌現供    │
│      │          │              │                │己花用        │
├───┼─────┼───────┼────────┼───────┤
│４    │八十九年  │臺灣大哥大    │十萬八千元      │支票號碼      │
│      │二、三月  │電信基地八    │（起訴書誤為    │AR0000000至   │
│      │間        │十九年度租金  │十四萬四千元    │AR0000000     │
│      │    │              │）              │共九張全部    │
│      │          │              │                │交予甲○○    │
│      │          │              │                │以清償債務    │
└───┴─────┴───────┴────────┴───────┘
┌───┬─────┬───────┬────────┬───────┐
│５    │八十九年  │中華電信基地  │十萬八千元      │將之兌換為現  │
│      │          │八十八年度租  │                │金，供己使用  │
│      │          │金（起訴書誤  │                │              │
│      │          │為八十九年）  │                │              │
├───┼─────┼───────┼────────┼───────┤
│６    │八十九年  │住戶管理費    │二十三萬一千    │供己花用      │
│      │四至六月  │              │四百六十九元    │              │
│      │          │              │                │              │
└───┴─────┴───────┴────────┴───────┘


司法院資訊處製作；財團法人民間司法改革基金會備份。
